ACORDAO-COMPLETO-2439586

ACÓRDÃO 5087/2021 ATA 9/2021 - SEGUNDA CÂMARA

VISTO, relatado e discutido este ato de admissão de Thamires Antunes Rosa (XXX.021.038-XX) , junto à Empresa Brasileira de Correios e Telégrafos - ECT;
ACORDAM os ministros do Tribunal de Contas da União, reunidos em sessão da 2ª Câmara, ante as razões expostas pelo relator e com fundamento nos arts. 71, inciso III, da Constituição Federal, 1º, inciso V, 39, inciso I, da Lei 8.443/1992, 1º, inciso VIII, 259, inciso I, e 260, §1º, do Regimento Interno, em:
9.1. considerar ilegal o ato e negar-lhe o registro;
9.2. determinar à Empresa Brasileira de Correios e Telégrafos - ECT que:
9.2.1. acompanhe os desdobramentos da Ação Civil Pública 0000059-10.2016.5.10.0006, em curso na Justiça Trabalhista da 10ª Região, e, caso venha a ser desconstituída a sentença ora favorável à interessada, torne sem efeito o ato de admissão nos quadros da entidade e providencie o cadastramento do respectivo desligamentos no sistema e-Pessoal;
9.2.2 dê ciência desta deliberação aos interessados e à Caixa Econômica Federal.

ATOS DE ADMISSÃO. PROCESSO GERADO AUTOMATICAMENTE COM ATOS PRIORIZADOS/SELECIONADOS PELA SEFIP

Segunda Câmara

Empresa Brasileira de Correios e Telégrafos - ECT - Superintendência Estadual de Operações - São Paulo/Interior.

3. Interessados/Responsáveis:
3.1. Interessado: Thamires Antunes Rosa (XXX.021.038-XX).

13.1. Ministros presentes: Bruno Dantas (Presidente), Augusto Nardes, Aroldo Cedraz e Raimundo Carreiro (Relator).
13.2. Ministro-Substituto presente: André Luís de Carvalho.

ACORDAO-COMPLETO-2542178

Acórdão de Relação 4080/2022 - Segunda Câmara

Acórdão de Relação

RAIMUNDO CARREIRO

Trata-se de ato de admissão emitido pela Empresa Brasileira de Correios e Telégrafos - ECT e submetidos à apreciação do Tribunal de Contas da União para fins de registro.
2.	Transcrevo a seguir, com ajustes de forma, a instrução produzida pela Secretaria de Fiscalização de Pessoal (Sefip) à peça 7, cuja proposta teve a anuência do dirigente da unidade (peça 8) e do Ministério Público junto ao TCU/MPTCU, em cota simples, na pessoa do Procurador Sérgio Ricardo Costa Caribé (peça 9) :
"INTRODUÇÃO 
1. O presente processo versa sobre a admissão de Thamires Antunes Rosa efetuada pela Empresa Brasileira de Correios e Telégrafos - ECT - Superintendência Estadual de Operações São Paulo/Interior, com o parecer pela legalidade do Controle Interno.  O ato constante deste processo foi encaminhado a este Tribunal para apreciação, por intermédio do Sistema de Apreciação e Registro de Atos de Admissão e Concessões - Sisac, na forma dos arts. 2o, caput e inciso I, e 4o, caput, da Instrução Normativa - TCU 55/2007. 
EXAME PRELIMINAR 
2. De início, convém mencionar que a análise do ato em questão foi realizada por um sistema informatizado, que fez a verificação das informações cadastradas no sistema Sisac. Eventuais informações apontadas em campos de preenchimento não formatado (justificativa do Gestor de Pessoal e do Controle Interno) foram aferidas manualmente. 
3. Importa dizer que as rotinas de crítica foram elaboradas e validadas por todas as Diretorias Técnicas da Sefip, levando em conta as peculiaridades desse tipo de ato. Os itens de verificação do sistema compreenderam os dados sobre o concurso; dados da admissão, posse e efetivo exercício; prazos legais no caso dos regimes RJU ou Loman; motivo da vaga e origem da vaga, caso o regime seja o da Lei 8.112/90; a natureza jurídica da Unidade Jurisdicionada e o regime jurídico a que está sujeito o (a) servidor (a) , assim como eventuais ocorrências de acumulação. 
 
EXAME TÉCNICO 
Admissão posterior à validade do concurso  
4.	A admissão de Thamires Antunes Rosa ocorreu após a validade do certame a que se submeteu. A Controladoria Regional da União no Estado de São Paulo pronunciou-se pela legalidade do ato mencionando a Nota Técnica n. 874/DAPES/SFC/CGU-PR.  
5.	Por sua vez, o Gestor de Pessoal apresenta a seguinte justificativa, abaixo transcrita. 
"O cadastro de candidatos homologados no concurso Público Edital 11/2011 foi prorrogado judicialmente por liminar no Processo nº 0001035-92.2013.5.10.0015. A vigência se estenderá até a decisão final do processo". 
6.	É oportuno mencionar que a ação judicial citada pelo Gestor de Pessoal reporta-se a ação civil pública, com trâmite na 15ª Vara do Trabalho de Brasília/DF, que prorrogou por prazo indeterminado (até o julgamento do mérito) a vigência do concurso público de Edital n.º 11/2011 (peça 3, página 3) . Tal decisão ainda não transitou em julgado. 
7.	Cabe destacar que, em situações semelhantes às tratadas no presente processo, ou seja, admissões cujo certame público está regido pelo edital da ECT de 2011, ocorridas após a validade inicial do concurso, o Tribunal tem se manifestado pela negativa do registro dos atos, a exemplo do TC- Processo 023.760/2014-1, que culminou no Acórdão 3503/2016-TCU-Primeira Câmara. 
8.	Para melhor elucidação, trazemos à colação trechos do Voto condutor do citado Acórdão 3503/2016-TCU-Primeira Câmara, de relatoria do Ministro Benjamin Zymler, cuja sessão ocorreu em 31/05/2016:    
"10. Afora a inusitada indefinição quanto ao termo final do prazo de validade do concurso de 2011, chama especial atenção, no caso, a generalidade e a abrangência da sentença, que não especificou o quantitativo de empregos públicos ocupados de forma supostamente irregular e tampouco delimitou as dependências da ECT em que a falha teria ocorrido. Assim, mesmo unidades sem nenhum contrato temporário em vigor estão, pelo menos até o trânsito em julgado da deliberação, impedidas de selecionar empregados efetivos por meio de um novo certame, apenas podendo admitir os candidatos integrantes do chamado cadastro de reserva, aprovados, como dito, no concurso já há muito expirado". 
11.	Em tais circunstâncias, considero de todo imprópria a emissão de juízo de legalidade relativamente a essas contratações. 
12.	Aliás, seria incongruente emitir um tal juízo de legalidade, ordenando o registro das admissões, e, em paralelo, orientar a estatal a promover "automaticamente" o desligamento dos empregados, "com efeitos ex tunc", na hipótese de revogação da ordem judicial, como ora sugere o Ministério Público.  
13.	De fato, uma vez registrados os atos, seria defeso à origem, mesmo na hipótese de reforma da sentença trabalhista, desconstituí-los unilateralmente. É que, tratando-se de atos complexos, também o TCU teria de participar do eventual desfazimento das admissões, consoante pacífica jurisprudência do Supremo Tribunal Federal (STF) , talhada em sua súmula nº 6:  
"A revogação ou anulação, pelo Poder Executivo, de aposentadoria, ou qualquer outro ato aprovado pelo Tribunal de Contas, não produz efeitos antes de aprovada por aquele Tribunal, ressalvada a competência revisora do Judiciário." 
14.	Entendimento semelhante, vale dizer, encontra-se na súmula 199 desta Corte:  
"Salvo por sua determinação, não podem ser cancelados pela autoridade administrativa concedente os atos originários ou de alterações, relativos a aposentadoria, reformas e pensões, já registrados pelo Tribunal de Contas, ao apreciar-lhes a legalidade, no uso da sua competência constitucional. " 
15.	Sem embargo, não tendo sido identificado nenhum excesso no cumprimento da decisão judicial pelos gestores da ECT, e nem sendo possível deles exigir comportamento diverso, à vista do princípio da continuidade do serviço público, tenho por asseguradas as admissões enquanto subsistir a prorrogação estabelecida pela Justiça. 
16.	Por fim, lembro que a existência de decisão judicial na gênese de ato administrativo não impõe, necessariamente, seu registro pelo TCU. O ponto, inclusive, já foi abordado pelo STF, como na apreciação do MS 23.665-DF, quando o Ministro Maurício Corrêa, em voto acolhido à unanimidade pelo plenário da Corte Constitucional, anotou: 
" (...) o Tribunal de Contas pode negar o registro de atos de aposentadoria, ainda quando objeto de decisões originárias de juízes ou tribunais, salvo aquelas em que for parte e que tenham como finalidade específica o registro respectivo." 
9. Cumpre ainda registrar trechos do voto do Ministro Bruno Dantas, condutor do Acórdão 6327/2016-TCU-Primeira Câmara, em que deixa de apreciar situações semelhantes pelo sobrestamento para acompanhar a jurisprudência do Tribunal no sentido de negar registro, in verbis: 
5. Na primeira oportunidade em que o presente feito foi submetido a meu gabinete, determinei o seu sobrestamento por considerar que seria mais apropriado aguardar o desfecho da referida Ação Civil Pública 0001035-92.2013.5-10-0015 antes da apreciação de admissões que nela encontram amparo. Contudo, ao reavaliar as circunstâncias singulares do caso, permito-me reavaliar meu posicionamento original para acompanhar a linha jurisprudencial já construída pelo TCU em torno do tema, no sentido de negar registro às admissões desse gênero, sem prejuízo de ressaltar que elas estão com seus efeitos assegurados enquanto subsistir a prorrogação estabelecida pela Justiça. 
6. Além disso, esse posicionamento vai ao encontro da preocupação que tenho por vezes externado a meus pares acerca da necessidade de resguardo da unidade jurisprudencial desta Corte de Contas, pressuposto inexorável que tem orientado a formação de minha convicção no mister de julgador.  
7. Por fim, cumpre informar que o sobrestamento por mim anteriormente determinado tem contribuído para o indesejável aumento na quantidade de concessões pendentes de exame pelo TCU, com consequente sobrecarga dos trabalhos levados a efeito pela Secretaria de Fiscalização de Pessoal, sendo este mais um motivo que me leva a acompanhar, em sua essência, o encaminhamento alvitrado nos pareceres precedentes. 
10.	É oportuno salientar o entendimento da Ministra Ana Arraes, na oportunidade em que, ao analisar situação semelhante à tratada no presente processo, por meio do TC- Processo 019.614/2017-9, entendeu que deveria aplicar-se a negativa de registro às admissões da ECT regidas pelo edital de 2011 ocorridas após a primeira validade. É o que se verifica pelos trechos do voto condutor do Acórdão 8929/2017-TCU-Segunda Câmara, a seguir transcritos: 
4. A proposta encontra amparo em diversas decisões deste Tribunal acerca da matéria, dentre elas os acórdãos 2.463/2015, 2.464/2015, 2.595/2015, 3.091/2015, 3.251/2015, 3.252/2015, 3.617/2015, 3.618/2015, 3.503/2016 e 6.327/2016, todos da 1ª Câmara.  
5. Nas mencionadas deliberações, este Tribunal entendeu que seria imprópria a emissão de juízo de legalidade relativamente a tais contratações haja vista a indefinição do prazo de validade do concurso de 2011 e a generalidade e a abrangência da sentença.  
6. Nesse diapasão, deve-se negar registro aos referidos atos de admissão e determinar à Diretoria Regional da ECT em São Paulo - Interior que acompanhe os desdobramentos da citada ação civil pública.  
11.	O posicionamento acima mencionado foi reiterado pela Ministra Ana Arraes ao apreciar situação semelhante tratada nos TC- Processo 019.606/2017-6 e TC-Processo 025.661/2018-3, os quais culminaram nos Acórdãos 8928/2017 e 571/2019, ambos da 2ª Câmara.  
CONCLUSÃO 
12. Esta Unidade Técnica considera que ao ato de Thamires Antunes Rosa, constante do processo em tela, deve ser negado o registro, considerando a jurisprudência do Tribunal sobre a matéria consoante Acórdãos 3503/2006, 3618/2015, 3617/2015, 3252/2015, 3251/2015, 3091/2015, 2595/2015, 2464/2015, 2463/2015, todos da 1ª Câmara, bem assim pelos Acórdãos 8929/2017, 8928/2017 e 571/2019, todos da 2ª Câmara. 
PROPOSTA DE ENCAMINHAMENTO  
13. Ex positis, de conformidade com o preceituado no artigo 71, inciso III, da Constituição Federal de 1.988; c/c os artigos. 1º, inciso V, e 39, inciso I, da Lei 8.443/1992, c/c os artigos 1º, inciso VIII, 260, §§ 1 e 2º, do Regimento Interno/TCU, e tomando por base as informações prestadas pelo órgão de controle interno e as verificações feitas pela unidade técnica, na forma prevista no artigo 260, caput, do Regimento Interno-TCU, proponho: 
 a)	negar registro ao ato de Thamires Antunes Rosa, constante do presente processo, uma vez que a admissão da interessada foi posterior à validade do certame a que se submeteu, infringindo o art. 37, inciso III, da Constituição Federal; 
b)	determinar à Empresa Brasileira de Correios e Telégrafos - ECT - Superintendência Estadual de Operações São Paulo/Interior, com fundamento no art. 4º, inciso I, da Resolução-TCU 315, de 2020, que acompanhe os desdobramentos da Ação Civil Pública 0001035-92.2013.5-10-0015, em trâmite na Justiça Trabalhista da 10ª Região, e, caso venha a ser desconstituída a sentença ora favorável à interessada, torne sem efeito seu ato de admissão nos quadros da entidade, bem como providencie o cadastramento do respectivo desligamento no sistema e-Pessoal, medida cujo cumprimento será verificado pelo TCU nos processos de contas desta ECT. 
c)	dê ciência da deliberação que vier a ser adotada à interessada". 
3.	O MP/TCU emitiu parecer aderindo à proposta da Unidade Técnica, em cota singela da lavra do Procurador Sérgio Ricardo Costa Caribé:
"Trata-se da apreciação, para fins de registro, de ato relativo a admissão efetuada pela Diretoria Regional da ECT em São Paulo/Interior - DR/SPI. 
A Secretaria de Fiscalização de Pessoal (Sefip) propõe negativa de registro do referido ato, por a admissão ter ocorrido fora do prazo administrativo previsto no edital do concurso, com amparo na Ação Civil Pública 1035-92.2013.5.10.0015, a qual tramita no Tribunal Regional do Trabalho da 10ª Região.  
Ante a constatação de que este Tribunal tem negado os registros dos atos nos casos abrangidos pela referida Ação Civil Pública, a exemplo dos Acórdão 6327/2016-TCU-Primeira Câmara, relatado pelo Ministro Bruno Dantas, e 8.929/2017-TCU-2ª Câmara, relatado pela Ministra Ana Arraes; este membro do Ministério Público de Contas, em consonância com a Unidade Técnica, entende que o ato constante dos autos deve ter seu registro negado".
É o relatório.

não há

Procurador Sergio Ricardo Costa Caribé.

SUMÁRIO: ATO DE ADMISSÃO. EMPRESA BRASILEIRA DE CORREIOS E TELÉGRAFOS - ECT. VALIDADE DO CONCURSO PRORROGADA JUDICIALMENTE. ILEGALIDADE. NEGATIVA DE REGISTRO. SUBSISTÊNCIA DA ADMISSÃO ATÉ A CONCLUSÃO DO JULGAMENTO. DETERMINAÇÕES.

ATOS DE ADMISSÃO (ADS)

Secretaria de Fiscalização de Integridade de Atos e Pagamentos de Pessoal e de Benefícios Sociais (Sefip).

Relato o presente processo em razão de sorteio realizado nos termos do art. 13 da Resolução TCU 175/2005 (peça 1) .
2.	Cuidam os autos de apreciação do ato de admissão de Thamires Antunes Rosa (408.021.038-80) , junto à Empresa Brasileira de Correios e Telégrafos - ECT.
3.	Conforme detalhado pela Secretaria de Fiscalização de Pessoal/Sefip, o ato foi emitido com amparo em decisão judicial exarada nos autos da Ação Civil Pública 0000059-10.2016.5.10.0006, em curso na Justiça Trabalhista da 10ª Região, que prorrogou a validade do concurso.
4.	Com isso, a validade dos certames regidos pelos Editais de número 001/2014-NM e 001/2014-NS, que expiraria em 16/6/2016, está prorrogada por tempo indeterminado, o que contraria as disposições do art. 37, inciso III, da Constituição Federal, que limita a validade dos concursos públicos a um máximo de quatro anos. 
5.	Assinalo que esta Corte de Contas tem decidido reiteradamente por não registrar admissões realizadas após expirada a data de validade de concurso, sem determinar, contudo, que sejam adotadas providências para a cessação do vínculo dos empregados com as entidades, em razão do amparo em decisão judicial não transitada em julgado. Menciono os Acórdãos 7.135/2014, 1.140/2015, 2.595/2015, 3.091/2015, 3.618/2015 e 3.503/2016, todos da Primeira Câmara, de relatoria do Ministro Benjamin Zymler, 2.985/2021, 2.986/2021, 2.988/2021, 2.989/2021, da Segunda Câmara, relator o Min. Aroldo Cedraz, e Acórdão 8779/2020-TCU-Primeira Câmara, relator o Min. Ministro Bruno Dantas.
6.	Com fundamento nessa firme jurisprudência, a unidade especializada e o MP/TCU opinaram pela ilegalidade e negativa de registro do ato. 
7. 	Incorporo as análises e as conclusões da unidade instrutiva, confirmadas pelo Parquet especializado como minhas razões de decidir, visto não ser adequado que o TCU confirme a legalidade desse ato sem que o próprio Poder Judiciário tenha estabelecido, definitivamente, os contornos da sentença proferida em 6/10/2016 na Ação Civil Pública 0000059-10.2016.5.10.0006.
8.	Nesse particular, saliento a decisão prolatada pelo Supremo Tribunal Federal em sede de embargos no RE 960.429 (Tema 992 de Repercussão Geral) , que modulou a tese ali fixada, nos seguintes termos (ATA Nº 17/2021, divulgada em 4/2/2021) :
"Compete à Justiça Comum processar e julgar controvérsias relacionadas à fase pré-contratual de seleção e de admissão de pessoal e eventual nulidade do certame em face da Administração Pública, direta e indireta, nas hipóteses em que adotado o regime celetista de contratação de pessoas, salvo quando a sentença de mérito tiver sido proferida antes de 6 de junho de 2018, situação em que, até o trânsito em julgado e a sua execução, a competência continuará a ser da Justiça do Trabalho" (grifei) .
9.	Desse modo, diante da redação dada pelo STF à tese fixada na apreciação do RE 960.429, o julgamento dos recursos interpostos em face da sentença proferida nos autos da Ação Civil Pública 0000059-10.2016.5.10.0006, deverá ocorrer na Justiça do Trabalho até o trânsito em julgado do processo. 
10.	Em consulta ao sistema do Tribunal Regional do Trabalho da 10ª Região, verifiquei que os autos daquele feito estão conclusos para julgamento ao relator, o Desembargador Alexandre Nery de Oliveira, desde 19/2/2021.
11.	Assim, considero que deva ser julgado o ato emitido nas circunstâncias aqui descritas, com a negativa de registro, sem prejuízo da continuidade da relação contratual, de forma precária, ao amparo da decisão judicial pendente de trânsito em julgado.
12.	Ante o exposto, VOTO por que este Tribunal adote a minuta de Acórdão que submeto à apreciação deste Colegiado.
TCU, Sala das Sessões Ministro Luciano Brandão Alves de Souza, em 30 de março de 2021.
RAIMUNDO CARREIRO 
Relator